【裁判字號】    99,竹簡,70
【裁判日期】    990406
【裁判案由】    確認本票債權不存在
【裁判全文】
臺灣新竹地方法院民事判決              99年度竹簡字第70號
原      告  甲○○
被      告  乙○○
上列當事人間請求確認本票債權不存在事件，本院於民國99年3
月22日辯論終結，判決如下：
    主  文
確認被告就票號628255號、發票日民國九十六年十二月四日、到
期日民國九十七年十二月四日、面額新台幣伍拾萬元之本票，對
原告之本票債權不存在。
訴訟費用由被告負擔。
    事實及理由
壹、程序方面：按確認法律關係之訴，非原告有即受確認判決之
    法律上利益者，不得提起，民事訴訟法第247條第1項前段定
    有明文。所謂即受確認判決之法律上利益，係指法律關係之
    存否不明確，原告主觀上認其在法律上之地位有不妥之狀態
    存在，且此種不妥之狀態能以確認判決將之除去者而言。本
    件被告已持原告所簽發、發票金額為新臺幣（下同）50萬元
    、發票日期為民國96年12月4 日、到期日97年12月4 日之本
    票（下稱系爭本票）向本院聲請裁定准予強制執行，經本院
    98年度司票字第1515號民事裁定在案，是本件被告已取得系
    爭本票准予強制執行之民事裁定，依票據法第121條、第29
    條及第123條規定，原告即應負發票人責任，惟原告否認系
    爭本票債權存在，原告顯有排除負擔票據責任危險之必要，
    是以應認原告有即受確認判決之法律上利益，合先敘明。
貳、實體方面:
一、原告起訴主張:
（一）被告持有原告實際於98年1 月間中所簽發，票載發票日為
      96 年12 月4 日、票面金額50萬元，到期日97年12月4 日
      之本票乙紙，聲請本院裁定准強制執行（另外尚有三張面
      額共206 萬之本票尚未送裁定），惟該本票係原告在97年
      4 月至98年3 月間經鍾姓損友慫恿下參加職棒組頭即被告
      乙○○經營之世博網，在98年4 月間經轉移改為賭博網站
      。原告是在網路上簽被告的地球通，所產生的256 萬元賭
      債，被告是小組頭。原告遭被告伙同另一名男子於98年1
      月間，嚇迫、限制自由3 小時的狀況下，始簽發系爭本票
      ，系爭本票並非因金錢借貸關係所產生之債務。
（二）原告於97年4 月間才認識被告，自無可能於96年12月4 日
      簽發系爭本票? 再，兩造認識短時間且沒有提出任何擔保
      品的前題下，確有高達256 萬元之債權乃有違常理。依最
      高法院68年台上字第3472號判例，本票執票人取得本票未
      支出對價者，且經發票抗辯時，執票人即不得享有該本票
      的權利，加上賭博係屬非法行為，請明察。
（三）刑事警察局於99年1 月29日上午偵破組織規模完整之國內
      外職棒職藍等十餘個同系列運動簽賭網站，查獲機房三座
      、一百多台電腦伺服器、工程師、員工等計十餘人案及破
      獲「全球通」等十餘個賭博網站或有關網路簽賭證據，請
      明察暫勿裁定准予強制執行，有害原告之權益。並聲明如
      主文所示。
二、被告則辯稱:
（一）原告提出告訴之賭博案件，被告經臺灣地方法院檢察署以
      98年度偵字第4950號為不起訴處分，且原告與被告簽有協
      協議書。
（二）原告係因向被告借256 萬元現金，始簽發系爭本票給被告
      ，被告即是在票載發票日給原告現金。分好幾次給原告現
      金。（嗣後稱）分二次給，是先給錢再簽發系爭本票。第
      一次100 多萬元的樣子，因已逾二年左右，故有些不記得
      。
（三）利息一個月二分計。利息是寫在協議書上，原告共簽發了
      ４張本票，各是票面額96萬元、50萬元、50萬元、60萬元
      ，原告共向被告借款2 次，其中1 次簽3 張本票。單獨簽
      的那一張是票額96萬元。原告有給過利息。有給原告現金
      ，是幫原告處理債務，算是被告有給原告現金。是原告叫
      被告為原告處理債務的，即是幫原告還錢，被告已為原告
      處理好了。並未直接將現金交給原告。不認識原告之債權
      人，是原告打電話叫該債權人出來，原告常賭博，被告並
      不認識那些人。為原告還款的錢是被告向朋友借來的。（
      嗣則改稱）是被告向當鋪業借20萬元、10萬元及被告向銀
      行借款的。（嗣稱）被告尚欠銀行40萬元，是信用卡還沒
      有繳，被告的現金從未放在銀行，其餘借給原告的款項是
      被告工作賺來的。被告是在其姐所經營的小吃店工作，未
      拿月薪，是沒錢就向被告之姐拿，被告姐平均每月會給被
      告2 萬元，最多曾向被告之姐拿過20萬元。亦曾向被告朋
      友陳信嘉借款40萬元，但因訴外人陳信嘉也搬家了，故無
      法提供訴外人陳信嘉的年籍、地址、電話。亦曾向被告的
      大哥借款60萬元。為原告處理256 萬元債務，其間被告賺
      了約10萬元。原告的那個債權人並未交付收據給被告。並
      聲明駁回原告之訴。
三、兩造不爭執之事項：原告簽發系爭本票予被告，被告執有系
    爭本票，經本院以98年度司票字第1515號裁定准予強制執行
    ，為兩造所不爭執，且有系爭本票影本及上開民事裁定可證
    ，故堪信此部分事實為真正。
四、法院之判斷：
（一）原告主張系爭本票係因其向被告簽賭經積欠賭債而簽發系
      爭本票，兩造間並無借貸之票據原因關係存在，則為被告
      所否認，並抗辯系爭本票係因原告陸續向被告調度資金週
      轉而簽發等語。是本件兩造爭執之焦點厥為系爭本票是否
      因賭債而簽發及兩造間有無借貸關係存在。經查：
(一)、按當事人主張有利於己之事實者，就其事實有舉證之責任。
    民事訴訟法第277 條定有明文。原告主張系爭本票係因其向
    被告簽賭而簽發，既為被告所否認，則原告就其主張係因簽
    賭而簽發系爭本票之事實，自應負舉證之責任，原告迄未能
    舉證以實其說，則原告人主張係因向被告簽賭而簽發系爭本
    票，尚無法信為真實。
(二)、然按消費借貸，因金錢或其他代替物之交付而生效力，民法
    第475 條定有明文。又票據為無因證券，票據債權人就其取
    得票據之原因，固不負證明之責任，惟執票人既主張係票據
    發票人向伊借款而簽發交付，以為清償方法，債務人復抗辯
    其未收受借款，消費借貸並未成立，則就借款已交付事實，
    即應由執票人負舉證責任（最高法院73年度第一次民事庭會
    議決議、85年度台上字第1990號判決可資參照）。本件被告
    既主張原告向其借款而簽發系爭本票交付與伊，原告復堅決
    否認有收受借款之事實，依前揭見解所示，自應由被告就確
    曾交付借款予原告之事實，負舉證之責。
(三)、查被告於本院99年3 月5 日言詞辯論時，先則供稱有將現金
    交付給原告，嗣則當庭改稱幫原告還錢，算是借原告現金，
    並未直接將現金交給原告。再被告雖辯稱其出借給原告之款
    項乃來自被告向銀行之借款，惟亦稱伊尚欠銀行40萬元，是
    信用卡還沒有繳，被告的錢從未放在銀行，其餘借給原告的
    款項是伊工作賺來的。被告是在被告之姐所經營的小吃店工
    作，未拿月薪，是沒錢就向被告之姐拿，被告之姐平均每月
    會給伊2 萬元，最多曾向被告之姐拿過20萬元。再查，詢之
    被告提出被告借款給原告之金錢來源（出借款項來源），除
    供稱在其姐處工作、向其哥借款60萬元外，餘則未能提出其
    他證據資料以供調查被告所稱借貸給原告之金錢來源。是被
    告所辯，除與所主張之事實矛盾外，且乏所據，舉證不足，
    難認可採。綜上所述，被告並無法舉證證明原告向借款之事
    實為真實，從而，原告提起本件訴訟，求為確認被告所執如
    主文所示之系爭本票，其票據債權對原告並不存在，為有理
    由。
(四)、本件被告既無法舉證證明對原告有票據債權存在，而為其敗
    訴判決，事證已臻明確，兩造其餘攻擊防禦方法於本件判決
    結果並無影響，爰不另一一論述，附此敘明。
五、訴訟費用負擔之依據：民事訴訟法第78條。
中    華    民    國    99    年    4     月    6     日
                  民事第一庭    法      官  許翠玲
以上正本係照原本作成。
如對本判決上訴，須於判決送達後20日內向本院提出上訴（須按
他造當事人之人數附繕本）。
中    華    民    國    99    年    4     月    6     日
                                書記官  陳思璟

司法院資訊處製作；財團法人民間司法改革基金會備份。
